臺灣高等法院高雄分院民事判決　　　　　95年度家上字第93號
上　訴　人　丙○○
被　上訴人　甲○○
送達代收人　乙○○
上列當事人間請求離婚事件，上訴人對於中華民國95年8 月30日
臺灣高雄地方法院95年度婚字第6 號第一審判決提起上訴，本院
於96年1月24日言詞辯論終結，判決如下：
    主  文
原判決廢棄。
被上訴人在第一審之訴駁回。
第一、二審訴訟費用由被上訴人負擔。
　　事實及理由
一、被上訴人起訴主張：兩造於民國85年3 月29日結婚，約定以
    位於高雄縣梓官鄉○○村○○○路55號為兩造共同住所。（
    戶籍地則同在高雄縣彌陀鄉○○路181 號）兩造婚姻關係迄
    今10年，但仍未有子女。由於兩造年齡懸殊，乃經常發生爭
    執，上訴人曾2 次毆打被上訴人致傷，惟被上訴人仍忍耐，
    婚姻始得以維持多年。迨至民國94年5 月2 日上午9 時許，
    因被上訴人欲外出學習美容，上訴人因此不悅而以拳頭攻擊
    被上訴人之胸部及腹部，並口出穢語，欲置被上訴人於死地
    。上訴人身為博和堂國術館負責人，精通武術，出拳精猛，
    使被上訴人痛苦不堪，幾近不能呼吸而欲昏厥。案經被上訴
    人甦醒後打電話報警，由高雄縣警察局岡山分局梓官分駐所
    警員劉慶彰到場處理並聲請核發保護令，嗣不得已撤回該保
    護令之聲請；被上訴人因而自94年5 月2 日起，即在外賃屋
    迄今且不敢讓上訴人知悉該住所。在此期間，上訴人仍多次
    尋訪探查被上訴人行蹤，並放話對被上訴人不利，被上訴人
    亦因之不願再與上訴人維持婚姻，是兩造之婚姻顯然已有難
    以繼續維持之重大事由。為此爰依擇一民法第1052條第1 項
    第3 款及第2 項有重大事由難以維持婚姻關係，提起本件訴
    訟。聲明求為判決：(一)准被上訴人與上訴人離婚。(二)訴訟費
    用由上訴人負擔。
二、上訴人則以：上訴人並未曾毆打或出言恐嚇、辱被上訴人
    。94年5 月2 日當天亦未毆打被上訴人，當日實際情形係被
    上訴人因發覺身體似有抽筋致臉色不佳之情形。上訴人原本
    要帶被上訴人前去就醫，但遭被上訴人拒絕，被上訴人當時
    有報警前來處理，警察乃囑由上訴人帶被上訴人去看病，然
    因被上訴人於赴高雄醫學大學附設醫院（下稱高醫）就醫途
    中吵著要離婚，上訴人乃將之轉載至高雄市○○街之上訴人
    友人范耀恒之住處，由於被上訴人又堅持要就醫，旋改由范
    耀恒載其就醫，上訴人則在高雄市○○街范耀恒住處等語，
    惟被上訴人竟於就醫途中要求范耀恒將其載回高雄縣梓官鄉
    ○○○路55號住處，被上訴人於打包好行李後，即離家一去
    不回，上訴人自此即遍尋不著被上訴人，為此，上訴人亦曾
    報警協尋處理。被上訴人前後關於遭上訴人毆打之指訴，亦
    不一致，其所言應不足採信等語，資為抗辯。
三、本件原審對於被上訴人之請求，判決：(一)准被上訴人與上訴
    人離婚。(二)訴訟費用由上訴人負擔。上訴人聲明不服，上訴
    聲明求為判決：(一)原判決廢棄。(二)被上訴人在第一審之訴駁
    回。(三)第一、二審訴訟費用由被上訴人負擔。被上訴人聲明
    ：(一)上訴駁回。(二)第二審訴訟費用由上訴人負擔。
四、兩造不爭執之事項如下：並有戶籍謄本1 份附卷可稽堪予採
    信：
  (一)兩造於85年3 月29日結婚，目前婚姻關係仍存續中，並無生
    育子女。
  (二)兩造婚後，約定以高雄縣梓官鄉○○村○○○路55號為共同
    生活之住處，惟被上訴人自95年5 月2 日私自搬離家中，在
    外居住迄今，被上訴人既未告知，而上訴人亦不知被上訴人
    之住處。
五、兩造爭執之事項為：(一)上訴人有無對被上訴人出言恐嚇、辱
    ，並曾2 次毆打被上訴人，且於94年5 月2 日上午在上揭
    住處再毆打被上訴人？(二)被上訴人依民法第1052條第1 項第
    3 款及同條第2項擇一訴請離婚，有無理由？
六、上訴人有無對被上訴人出言恐嚇、辱並曾2 次毆打被上訴
    人，且於94年5月2日上午在上揭住處再毆打被上訴人？
  (一)按當事人主張有利於己之事實者，就其事實有舉證之責任。
    民事訴訟法第277 條前段定有明文。又民事訴訟如係由原告
    主張權利者，應先由原告負舉證之責，若原告先不能舉證，
    以證實自己主張之事實為真實，則被告就其抗辯事實即令不
    能舉證，或其所舉證據尚有疵累，亦應駁回原告之請求（參
    閱最高法院17年上字第917號判例）。
  (二)查上訴人迭於原審及本院審理中否認有恐嚇、辱及毆打被
    上訴人之情事。而被上訴人就其主張上訴人有出言恐嚇、辱
    等事，迄未能舉證以實其說，已難遽予採信。又被上訴人
    就其主張上訴人予以毆打之事實部分，於94年5 月4 日下午
    ，高雄縣警察局岡山分局訊問時稱：5 月2 日上午9 時上訴
    人在家中，因被上訴人要上班，上訴人即開始以言詞辱被
    上訴人，並以手拳頭毆打被上訴人肚子部分，造成被上訴人
    肚子疼痛等語（見原法院94年度家護字第656 號通常保護令
    聲請卷影本第12頁。按被上訴人已於94年6 月6 日因須上班
    ，無法常請假出庭而撤回該通常保護令聲請見同上卷影本第
    25頁、原審卷第20頁），於原審訊問時則稱：上訴人在94年
    3 月曾毆打伊1 次，伊曾去高醫就醫之前，上訴人於94年間
    亦曾將伊從床上踢下來1 次；至於94年5 月2 日這次，上訴
    人係當著伊側面用右手指頭搓伊之心窩之後，伊因不能呼吸
    而倒在地上等語（見原審卷第38頁、第39頁），前後指訴已
    有不符，參以依被上訴人所提於94年3 月15日赴高醫急診之
    診斷證明記載，其病名僅係「急性胃炎，疑消化性潰瘍」（
    見本院卷第39頁、第40頁）核與有無遭毆傷無關，至於證人
    即於94年5 月2 日據報前往兩造住處處理之警員劉慶彰雖於
    原審到庭證稱：渠到現場時，被上訴人蹲在地上，抱著肚子
    說她肚子痛是遭上訴人用手毆打云云（見原審卷第76頁）核
    屬傳聞證據，亦不足採為被上訴人有利之認定等事實，足徵
    被上訴人主張伊曾遭上訴人於前揭時地毆打3 次云云，尚難
    遽予採信。
七、被上訴人依民法第1052條第1 項第3 款及同條第2 項訴請離
    婚，有無理由？
  (一)按夫妻之一方受他方不堪同居之虐待者，他方得向法院請求
    離婚，固為民法第1052條第1 項第3 款所明定，惟查被上訴
    人主張上訴人曾對伊出言恐嚇、辱，且3 次毆打成傷云云
    ，已為上訴人所否認，而被上訴人又不能舉證以實其說，其
    所為受上訴人不堪同居之虐待云云之主張，不足採信，已如
    前述，從而被上訴人依民法第1052條第1 項第3 款，請求離
    婚，即屬無理由，不應准許。
  (二)次按有民法第1052條第1 項以外之重大事由者，難以維持婚
    姻者，夫妻之一方得請求離婚，但其事由應由夫妻之一方負
    責者，僅他方得請求離婚。民法第1052條第2 項定有明文。
    此規定係民國74年民法增設之離婚事由概括規定。至於是否
    為難以維持婚姻之重大事由，應由法院判斷婚姻是否已生破
    綻而無回復之希望。此不可由當事人一方已喪失維持婚姻意
    欲之主觀面加以認定，而應依客觀的標準。即難以維持婚姻
    之事實，是否已達於倘處於同一境況，任何人均將喪失維持
    婚姻希望之程度以決之（參閱最高法院87年台上字第1304號
    判決意旨）。又民法第1052條第2 項但書之規定係為公允而
    設，故難以維持婚姻之重大事由，於夫妻雙方均須負責時，
    應比較衡量雙方之有責程度，僅責任較輕之一方，得向責任
    較重之他方請求離婚。如雙方之有責程度相同，則雙方均得
    請求離婚，以符公平，且符合民法第1052條第2 項規定之立
    法目的（參閱最高法院90年度台上字第1639號判決意旨）。
    查本件兩於85年3 月29日結婚後，即以高雄縣梓官鄉○○村
    ○○○路55號為共同生活之住處。已如前述，惟於94年5 月
    2 日，上訴人明知被上訴人身體不適，雖經警協調處理後，
    即由上訴人載被上訴人離開前揭住處，但並未載被上訴人赴
    醫治療，竟載往友人處而獨自留在該處等待，並任由其友人
    載被上訴人就醫，固堪認上訴人並未以積極態度關心被上訴
    人身體狀況，致對兩造感情之維繫有不利之影響；然被上訴
    人於當日（即94年5 月2 日）未有正當理由（按被上訴人主
    張曾遭上訴人毆打云云，但應不足採，已如前述），私自搬
    離兩造共同生活之住處，即難認有不履行同居之正當理由，
    又兩造分居，迄今已達1 年9 月，被上訴人既未告知，而上
    訴人亦仍不知被上訴人現住何處，兩造形同陌路。又被上訴
    人迭於原審及本院陳明不願再維持兩造之婚姻關係，在在均
    顯示兩造互信互愛之基礎已動搖，危及婚姻關係之維擊，是
    兩造間之婚姻已達具有重大事由，而難以維持婚姻。惟審酌
    上開事由，本院認被上訴人無正當理由離去兩造之住所，並
    拒絕告知上訴人其住處，應由被上訴人負較大之責任，堪予
    認定。揆諸上開說明，被上訴人依民法第1052條第2 項之規
    定，訴請離婚，即屬不應准許，應予駁回。
八、綜上所述，被上訴人依民法第1052條第1 項第3 款及同條第
    2 項之規定，擇一請求判決兩造離婚，即為無理由，不應准
    許。原審疏未詳查，判決准被上訴人與上訴人離婚，尚有未
    合。上訴意旨指摘原判決不當，求予廢棄改判，即為有理由
    ，應由本院將原判決廢棄，並改判如主文第2項之所示。
九、據上論結，本件上訴為有理由，依民事訴訟法第450 條、第
    78條，判決如主文。
中　　華　　民　　國　　96　　年　　2 　　月　　7 　　日
                            民事第三庭
                                審判長法官   張國彬
                                法      官   楊富強
                                法      官   吳登輝
以上正本證明與原本無異。
如對本判決上訴，須於判決送達後20日內向本院提出上訴狀，其
未表明上訴理由者，應於上訴後20日內向本院提出上訴理由書（
均須按他造當事人之人數附繕本）。上訴時應提出委任律師或具
有律師資格之人之委任狀，並依附註條文規定辦理。
中　　華　　民　　國　　96　　年　　2 　　月　　8 　　日
　　　　　　　　　 　 　　　　　書  記  官　 張明賢
附註：
民事訴訟法第466條之1：
對於第二審判決上訴，上訴人應委任律師為訴訟代理人，但上訴
人或其法定代理人具有律師資格者，不在此限。
上訴人之配偶、3 親等內之血親、2 親等內之姻親，或上訴人為
法人、中央或地方機關時，其所屬專任人員具有律師資格並經法
院認為適當者，亦得為第三審訴訟代理人。第1 項但書及第2 項
情形，應於提起上訴或委任時釋明之。
                                                w
